【裁判字號】    94,易,1427
【裁判日期】    950210
【裁判案由】    侵占
【裁判全文】
臺灣板橋地方法院刑事判決              94年度易字第1427號
公  訴  人  臺灣板橋地方法院檢察署檢察官
被      告  乙○○
上列被告因侵占案件，經檢察官提起公訴（九十四年度偵字第
一二○一一號），本院判決如下：
    主  文
乙○○無罪。
    理  由
一、公訴意旨略以：被告乙○○自民國九十三年十一月二十八日
    起任職位於臺北市○○○路○段七十四之一號六樓之北陸通
    運股份有限公司（下稱北陸通運公司），擔任營業大客車駕
    駛，負責駕車載送客戶並收取租車金，竟基於意圖為自己不
    法之所有之概括犯意，先後於九十三年十一月二十八日及同
    年十二月一日，將公司所交付之預備加油金新臺幣（下同）
    五千元及二千元侵占入己；復於九十三年十二月四日，利用
    載送客戶代收車款機會，將客戶中視文化事業股份有限公司
    （下稱為中視公司）繳納之車款一萬四千一百七十五元，以
    變易持有為所有之意思全部侵占入己後即逃匿無蹤等情，因
    認被告涉犯刑法第三百三十六條第二項之業務侵占罪嫌。
二、按犯罪事實應依證據認定之，無證據不得認定犯罪事實，刑
    事訴訟法第一百五十四條第二項定有明文。又認定犯罪事實
    所憑之證據，雖不以直接證據為限，間接證據亦包括在內，
    然而無論直接或間接證據，其為訴訟上之證明，須於通常一
    般之人均不致有所懷疑，而得確信其為真實之程度者，始得
    據為有罪之認定，倘其證明尚未達到此一程度，而有合理之
    懷疑存在時，事實審法院在心證上無從為有罪之確信，自應
    為無罪之判決，最高法院七十六年度台上字第四九八六號判
    例意旨闡示甚明。再者刑法第三百三十六條第二項之侵占罪
    ，以意圖為自己或第三人不法之所有，而擅自處分因業務上
    所持有之物為要件，是以須持有人變易其原來之持有意思而
    為不法所有之意思，始能成立，否則既係欠缺主觀要件，而
    難遽以該罪相繩，最高法院四十七年度臺上字第一三九○號
    及六十八年度臺上字第三一四六號判例亦足資參照。
三、公訴人認被告涉犯上開業務侵占罪嫌，無非係以被告坦認收
    取上開款項而未返還之供述、告訴人即北陸公司代表人甲○
    ○之指述及卷附新進人員履歷表乙份、支付加油金七千元之
    付款單二紙與開立予中視公司之統一發票乙紙等，為其論據
    。訊之被告乙○○固坦認收上開款項且未繳還告訴人公司之
    事實，惟堅詞否認有何業務侵占犯行，辯以預備加油金業己
    因加油而支用，相關單據亦已交予告訴人公司人員，而向中
    視公司收取之款項，公司小姐表示其中一千五百元是給伊之
    小費，並稱其餘款項如有加油需要時可以使用，所餘再交還
    公司即可，其後伊在加了四次油，部分則花在出車時之高速
    公司通行費，後來伊離開公司，沒有將剩餘款項交還告訴人
    公司，但也未與告訴人公司結算己之薪水，核計相抵告訴人
    公司尚欠伊數百元等語。
四、經查：
  (一)被告乙○○自九十三年十一月二十八日至同年十二月六日止
    ，任職位於臺北市○○○路○段七十四之一號六樓之北陸通
    運股份有限公司（下稱北陸通運公司），擔任營業大客車駕
    駛，負責駕車載送客戶並收取租車金，其於九十三年十一月
    二十八日及同年十二月一日，經告訴人公司先後交付預備加
    油金五千元及二千元，復於九十三年十二月四日，持告訴人
    北陸公司交付之統一發票向客戶中視請領得租車款一萬四千
    一百七十五元，嗣於同年十二月六日離職，離職時以上所收
    款項均未繳還告訴人公司事實，業經被告乙○○及告訴人代
    表人甲○○均供述一致，並有告訴人提出之新進人員履歷表
    乙份、支付加油金七千元之付款單二紙與開立予中視公司之
    統一發票乙紙等可資佐證，此部分事實足為認定。從而被告
    就所持有之上開款項，於客觀上有無易持有為所有之行為？
    如有，其主觀上有無為自己不法所之意圖？等，端為本件被
    告是否構成業務侵占犯罪之重要關鍵。
  (二)查告訴人公司內部要求所僱用之司機出車在外時，如有加油
    、過路費及洗車等相關支出時，每一至二週應返回公司填表
    結帳請領，惟因顧慮司機自己可能現金不足無法墊支，乃對
    每位司機均發給預備加油金，金額一般為五千元左右，作為
    司機出車在外時加油、洗車、過路費及用餐等用途使用，此
    筆款項於離職時才需返還，連同其薪資、應付之賠償之款項
    等一併結算，此經證人即告訴人公司代表人甲○○於本院審
    理中證陳甚明。又被告任職期間，就其出車時所支出之加油
    、洗車及過路費等相關費用，僅向告訴人公司結報請領乙次
    ，金額為四千二百九十二元（其中加油費為三千四百四十二
    元），此亦經證人甲○○供陳在卷，並提出當時被告交付之
    國道高速公路購票收據、加油站統一發票及洗車收據等可憑
    。惟被告在職期間為九日，出車地點包括臺北市區、機場、
    桃園龍潭及彰他等地，依卷附告訴人提出被告出車紀錄觀之
    ，以其所駕遊覽車每次加油所需油量之情形估算，被告上開
    報領之金額應不足其支付任職期間所需支出之加油、洗車及
    通行費等相關費用，此據證人甲○○證述在卷。是以被告具
    領之預備加油金既係供其在外加油等使用，而其在職期間所
    支出之加油等相關費用又高於其已報帳具領之金額，則被告
    辯稱此預備加油金已用於加油、洗車及通行費之支出等語，
    即非無據，尚難遽指其客觀上有易持有為所有行為或主觀上
    有為自己不法所有之意圖，縱其離職時未辦理結算，亦僅係
    民事上應否找補之問題，尚不能遽指其因此而有侵占犯行。
  (三)又告訴人指派被告向中視公司請領之一萬四千一百七十五元
    ，其中約有千餘元係給被告之小費，其餘亦可由被告動用作
    為加油、洗車及通行費使用，惟被告嗣後每一、二週應併同
    其支出之費用返還公司填表結算，並將所餘款項繳還告訴人
    公司，此經證人甲○○證陳甚明。依上開證述，該筆款項並
    非收取後需立即全數繳還告訴人公司，除其中部分為被告之
    小費外，其餘仍可由被告作為加油、洗車及通行費等業務相
    關之使用，僅每一至二週需為結算而已，則被告如為其駕車
    業務所需而使用該筆款項，即無違法之情形。查被告任職期
    間所支出之加油等相關費用高於其已報帳具領之金額，已如
    前述；而以被告所稱先後加油四次之情形，及其唯一乙次報
    領之加油金三千四百四十二元估算，被告任職期間支出之加
    油費用約可達一萬三千七百六十八元，扣除其已具領之三千
    四百四十二元及預備加油金七千元，尚需支出約三千三百二
    十六元，以其所收取前揭一萬四千一百七十五元款項扣除上
    述估算之加油費三千三百二十六元，及其可獲得之小費約一
    千五百元後，所餘約為九千三百四十九元，此部分固為被告
    應返還告訴人公司之款項。惟被告於九十三年十二月六日離
    職時，係將所駕遊覽車駛回告訴人公司停車場後即自行離去
    ，未辦理任何交接或結算等離職手續，任職期間亦未尚未具
    領任何薪資，此據證人甲○○證述明確，而上開所餘約九千
    三百四十九元之款項被告尚可作為其他洗車及通行費支出之
    用，則被告辯稱其離職時自行核算該筆結餘款金額相當於所
    支出之費用及應領之薪資，乃未返回告訴人公司結算及繳還
    等語，亦非毫無所據，復無明顯與事理不符之處，則被告未
    依告訴人公司規定返回公司辦結算固有可議，然其向中視公
    司收取之款項既於結算後如有結餘始需繳還告訴人，被告自
    行結算認已無欠款認無可繳還告訴人公司之款項後，因而未
    返回公司結算，其客觀上是否有易持有為所有行為？或其支
    用該筆款項時，主觀上有無為自己不法所有之意圖？凡此依
    上開事證尚難得其確認。參酌證人甲○○陳稱係因被告離職
    未返回公司辦理結算，而認其侵占該等款項並提出本件告訴
    等語，及雙方現亦已結清帳目達成和解之狀況（參卷附和解
    書乙份），本件被告離職時未依告訴人公司規定辦理結算交
    接固有可議，可認其行事較為疏懈而不嚴謹，然依卷存事證
    ，尚難獲得其侵占所收取預備加油金及客戶款項之法律上確
    信，此外復無其他積極事證可認其就上開款項客觀上有易持
    有為所有行為及主觀上有為自己不法所有之意圖，依前開之
    說明，並基於「罪證有疑，利於被告」之刑事證據法則，尚
    難認將被告以業務侵占罪名相繩，本件應純屬民事糾葛，而
    不能證明認有犯罪行為之存在，爰為被告無罪之諭知。
據上論斷，應依刑事訴訟法第三百零一條第一項前段，判決如主
文。
本案經檢察官曾文鐘到庭執行職務。
中    華    民    國    95    年    2     月    10    日
                  刑事第十庭  審判長法  官  侯  志  融
                                    法  官  張  宏  節
                                    法  官  楊  博  欽
以上正本證明與原本無異。
如不服本判決應於送達後十日內向本院提出上訴狀。
                                    書記官  曾  美  滋
中    華    民    國    95    年    2     月    10    日


司法院資訊處製作；財團法人民間司法改革基金會備份。
